【裁判字號】    89,訴,2280
【裁判日期】    901004
【裁判案由】    新型專利異議
【裁判全文】
臺北高等行政法院判決                            八十九年度訴字第二二八○號
                              .
    原      告  旭清工業股份有限公司
    代  表  人  甲○○董事長.
    訴訟代理人  戊○○
    被      告  經濟部智慧財產局
    代  表  人  陳明邦（局長）
    訴訟代理人  丙○○
                丁○○
    參  加  人  乙○○
    訴訟代理人  高進福律師
                高涌誠律師
                陳幼蘭律師
右當事人間因新型專利異議事件，原告不服行政院中華民國八十九年九月四日台八十
九訴字第二六○八○號再訴願決定，提起行政訴訟。本院判決如左：
    主  文
原告之訴駁回。
訴訟費用由原告負擔。
    事  實
緣參加人前於民國（下同）八十六年四月一日以其「製鞋成型機」係於機器上部設有
趾棒、跟棒，桌台兩側各有一組汽缸，另二汽缸與該二組汽缸成直角配置，各汽缸之
活塞頂端固定有壓力墊，兩組汽缸之活塞桿頂端固定有具孔之支持板，支持板上之保
持器及壓力墊利用可旋轉之插入軸而被緊固著，保持器包括半圓形槽、插入部分及突
出部分，壓力墊包括凹入部分及插入部分（形成半圓形槽），保持器及壓力墊可因保
持器與支持板間之空間（由保持器之傾斜面形成）而移動，壓力墊可上下移動而配合
鞋底及鞋上部分之曲率，提供均勻之壓力等情，向被告（原經濟部中央標準局）申請
新型專利（下稱系爭案），經被告編為第00000000號審查，准予專利。公告
期間，原告以系爭案有違專利法第九十八條第一項第一款、第二款及第二項規定，檢
附第00000000號「壓鞋機側邊壓鞋部之改良構造」（下稱引證一）、第00
000000號「牆式鞋底壓邊機壓邊結構之改良」（下稱引證二）等新型專利案說
明書影本，對之提起異議，案經被告審查，為本案異議不成立之審定，發給八十八年
十月八日智專（七）○二○三一字第一三五四五五號專利異議審定書。原告不服，提
起一再訴願，遞遭決定駁回，遂向本院提起行政訴訟。本院因認本件撤銷訴訟之結果
，乙○○之權利或法律上利益將受損害，乃依行政訴訟法第四十二條第一項規定，裁
定允許乙○○之聲請獨立參加訴訟。茲摘敘兩造及參加人訴辯意旨如次：
甲、原告方面：
    原告未於言詞辯論期日到場，據其提出書狀，聲明、陳述如左：
一、聲明：求為判決再訴願決定、訴願決定及原處分均撤銷。
二、陳述：
１、就結構特徵而言，系爭案結構特徵為一種製鞋成型機，提供一較佳之黏著機構，
    包括：多數具有孔10'之支持板10；多數保持器11，包括半圓形槽11"、孔11'、
    插入部分111及突出部分112，且被緊緊地插入該支持板10中；多數壓力墊12，包
    括凹入部分122及形成半圓形槽12'之插入部分121，且被插入該保持器11；當該
    保持板10之孔10'及該保持器11之孔11'與可旋轉之插入座軸14對齊時，可藉由該
    旋轉插入軸14將保持器11及壓力墊12緊緊附著於該支持板10上；該插入軸14具有
    截止部分14'，此截止部分14'包含一位於壓力墊12之該半圓形槽12'之半圓形軸
    部分，藉此該壓力墊12被插入軸14保持住而不會溜出該保持器11；其中該保持器
    11及壓力墊12可以因保持器11及支持板10之間之空間11B、11C而移動；該空間11
    B、11C是由保持器11之傾斜面所形成，此傾斜面乃形成於尖端11A兩側之相對方
    向中，且該壓力墊12可上下移動而配合鞋底及鞋之上部分之曲率，使得能不論鞋
    底及鞋之上部分之曲率而提供均勻的壓力。
２、反觀引證二之主要結構特徵，乃為一種「牆式鞋底壓邊機壓邊結構之改良」，二
    壓邊結構分別設於壓邊台之兩側，每一壓邊結構各具有分佈於兩側之十數組固定
    裝置，每一固定裝置係由油壓缸帶動一銜接座，銜接座內側再以鎖固方式與一固
    定座固定，而固定座側再固定一加壓皮墊，其特徵在於：該固定座1內側形成垂
    直之凹槽11，而於加壓皮墊2外側面形成與凹槽11相對應且同形狀之凸塊23，可
    藉凸塊23與凹槽11之配合，使加壓皮墊2固定於固定座之內側。
３、綜上可知，系爭案與引證二之結構特徵為相同形態之設置：引證二之固定座1 等
    同於系爭案之保持器11加支持板10加軸14；引證二之凹槽11等同於系爭案之插入
    部分111；引證二之壓力皮墊2等同於系爭案之壓力墊12；引證二之卡掣體21等同
    於系爭案之插入部分121，是系爭案所運用之結構，係與引證二為相同、等效之
    設計。
４、引證二之創作目的係在於提供一種牆式鞋底壓邊機壓邊結構之改良，該壓邊結構
    之固定裝置同樣由銜接座、固定座及加壓皮墊所組成，而在固定座之內側上端設
    有凹槽，於加壓皮墊外側之上端設有相對應同形狀之凸塊，可藉凸塊與凹槽之凸
    、凹配合，使加壓皮墊固定於固定座內側，僅須一推掣動作及一卡掣動作，即可
    完成拆換程序，因該加壓皮墊亦為軟性材質所製，加壓之同時可作任意曲線的變
    化，即可適用於不同尺寸及不同曲線設計之鞋體的壓邊加工，並同時提供一均勻
    的壓力。而系爭案之創作目的，從說明書記載其主要目的為提供一種製鞋成型機
    ，其能獲致較佳之黏著效果，藉由壓力墊能上下移動配合鞋底及鞋上部分之曲率
    ，及簡易折換之設計，使鞋底及鞋上部分之曲率不管為何，皆能提供均勻之壓力
    ；即系爭案能針對不同形式尺寸之鞋子，提供一種可以方便更換適用壓力墊並具
    較佳黏著效果之裝置。由上可知，系爭案之創作目的與引證二所揭露者為相同，
    係利用壓力墊本身所賦予的柔軟特性，使鞋子於加壓過程中，可以使壓力有預留
    空間伸縮，以利對鞋底、鞋面之待加工部分進行最適當的加壓力作用，因此系爭
    案之使用插入軸及壓力墊配合設計，並不能增進功效，且該壓力墊與插軸之樞接
    處，因壓力墊之材質關係及經常性的轉動，將使壓力墊脫離插入軸，反而可能造
    成機器停機的意外。
５、系爭案無論在使用之技術手段、創作目的及所能達到之功效，均與引證二為相同
    的設計，引證二之申請日（八十年三月十九日）遠較系爭案之申請日（八十六年
    四月一日）早，系爭案實難兼具新穎性與創作性之專利要件，自有違反專利法第
    九十八條第一項第一款及第二項之規定。參閱行政法院（現改制為最高行政法院
    ，下同）七十三年判字第一六五七號判決：「凡對物品之形狀、構造或裝置，僅
    為一般習用技術之轉移，並無獨特性者，不得申請專利」；行政法院七十四年判
    字第六二八號判決：「轉用習知之技術未能增進功效者，非專利法所稱之新型」
    ；行政法院七十三年判字第一一八三號判決：「所謂申請前已見於刊物或已公開
    使用，並不以兩物品之形狀、構造或裝置完全同一為必要，苟兩物品之創作動機
    、目的、構造、作用、技術及功效之主要部分相同，而其不相同之附屬部分，僅
    係習用技術之轉換，為一般業者所容易想到者，即難為新型」；行政法院六十九
    年判字第二二二號判決：「按凡對於物品之形狀構造或裝置首先創作合於實用之
    新型者，固得申請專利，若僅運用顯而易知之知識，又未能使原物更具有特殊之
    效能者，即與創作及實用之原則不符，自不得申請新型專利」可知，系爭案之目
    的、構造及功效，皆在引證二中有所揭露，且其實質功效更未增進，並未達到實
    用原則，自有專利法第九十八條第一項第一款及第二項之適用，則被告及一再訴
    願決定機關仍執意認定原告之種種理由僅為個人意見，實令人深感扼腕。
６、另，系爭案之專利權項中，由於該申請主項之結構特徵不具新型專利之要件，故
    系爭案之其他附屬權項，因主項被撤銷時，其附屬項失所附麗；且由於該等附屬
    項之結構係無獨立之特徵，必須依附主項之存在而得以存在，故該等附屬申請權
    項亦不得單獨存在為一新型專利之權項。
７、綜上所陳，被告及一再訴願決定機關皆未對異議理由、附件與系爭案做出一公平
    合理之審定，即認定引證資料不具證據力，實有未善盡職責及不公偏頗之處，系
    爭案在新穎性、進步性皆不備之情況下，又無任何功效增進之事實，系爭案自有
    專利法第九十八條第一項第一款及第二項規定之適用。
乙、被告方面：
一、聲明：求為判決駁回原告之訴，訴訟費用由原告負擔。
二、陳述：
１、依系爭案申請專利範圍之記載及圖式：「當該支持板（10）之孔（10'）及該保
    持器（11）之孔與可旋轉之插入軸（14）對齊時，可藉由該旋轉插入軸將保持器
    及壓力墊（12）緊緊附著於該支持板（10）上；該插入軸具有截止部分（14'）
    ，此截止部分包含一位於壓力墊之該半圓形槽之半圓形軸部分，藉此該壓力墊被
    插入軸保持住而不會溜出該保持器。」，可知系爭案之主要特徵在於具有一個插
    入軸（14），使得壓力墊及保持器能夠沿著該插入軸作旋轉之功能。亦即，系爭
    案之壓力塊係以插入軸固定於保持器上，且保持器具有傾斜面，因此壓力墊不僅
    可以隨油壓缸活塞桿移動，且可配合鞋底及其上部之曲率，更緊密的壓著貼合。
    對應引證二申請專利範圍及圖示（第一圖），引證二之橡膠材質之加壓皮墊（2
    ）、（24），藉由凸槽（23）與其固定座（1）之凹槽（11）加以結合固定，惟
    因引證二沒有類似系爭案之插入軸（14）與活塞桿（6'）與固定座軸接之設計，
    故無法達到旋轉之功能。從而，系爭案與引證二確屬不同之專利結構，系爭案之
    壓力墊不僅可以隨油壓缸活塞桿移動，且可配合鞋底及其上部之曲率，更緊密的
    壓著貼合；引證二之加壓皮墊係以凸塊與凹槽之配合而固定於固定座之內側，而
    固定座與油壓缸帶動之銜接座固定，因此壓力皮墊僅能隨油壓缸移動，而緊貼鞋
    邊之壓著力係由壓力皮墊之變形所造成，對於曲率變化較大，或形狀複雜之鞋邊
    不易產生顯著效果，故系爭案之結構特徵與引證二顯然不同，系爭案確有增進功
    效情事。
２、系爭案之創作目的係欲獲致較佳之黏著效果，乃是藉由壓力墊不僅能隨活塞桿移
    動且可轉動之技術手段達成，但引證二之壓力墊僅能隨活塞桿移動，因此系爭案
    與引證二之創作目的及技術手段並不相同，又系爭案可轉動之構造更能增加鞋底
    、鞋牆貼合的功效，故較引證二具功效之增進。
３、至原告稱系爭案之壓力墊與插入軸之樞接處，因壓力墊之材質關係及經常性的轉
    動，將使壓力墊脫離插入軸，反而可能造成機器停機的意外云云，純屬臆測而無
    實據，且係材質所致，與結構無涉。另由於系爭案之結構、創作目的、技術手段
    與引證二皆不相同，且具功效之增進並合於實用，並非原告所述之系爭案之目的
    、構造及功效，皆在引證二中有所揭露，故系爭案並不屬原告所述之諸等判例。
    又原告稱系爭案申請主項之結構特徵不具新型專利要件，故系爭案之其他附屬權
    項，因主項被撤銷時，其附屬項會失所附麗云云，係重申系爭案有專利法第九十
    八條第一項第一款、第二款及第二項規定之適用等，惟如前述，系爭案並未有不
    合於新型專利要件，原處分並無不合。
丙、參加人之陳述：
    系爭案與引證案之構造上差異，完全屬於技術層面之內容，應尊重被告之判斷餘
    地，司法審查不應介入。按系爭案主要係要配合鞋邊曲度而透過壓力墊能隨活塞
    桿移動且可轉動之技術手段，獲致較佳之黏著效果，創作目的顯與引證二僅在於
    便於更換有所不同，益證系爭案與引證二在構造、功效及創作目的上均有不同，
    原處分為異議不成立之審定，洵無違誤。
    理  由
一、本件原告經合法通知，未於言詞辯論期日到場，核無行政訴訟法第二百十八條準
    用民事訴訟法第三百八十六條各款所列情形，因依被告之聲請，由其一造辯論而
    為判決。
二、按凡對物品之形狀、構造或裝置之創作或改良，而可供產業上利用者，得依專利
    法第九十七條及第九十八條第一項規定申請取得新型專利。而對於公告中之新型
    ，任何人認有違反專利法第九十七條至第九十九條規定，依同法第一百零二條規
    定，得自公告之日起三個月內，備具異議書，附具證明文件，向專利專責機關提
    起異議。從而，公告中之新型有無違反專利法情事而應不予專利，依法應由異議
    人附具證據證明，倘所提證據不足以證明其有違專利法之規定者，自應為異議不
    成立之處分。
三、本件參加人前於八十六年四月一日以「製鞋成型機」向被告申請新型專利，經被
    告編為第00000000號審查，准予專利。公告期間，原告以系爭案有違專
    利法第九十八條第一項第一款、第二款及第二項規定，檢具引證一及引證二，對
    之提起異議，案經被告審查，為本案異議不成立之審定。原告不服，循序起訴謂
    引證二之固定座等同於系爭案之保持器加支持板加軸，引證二之凹槽等同於系爭
    案之插入部分，引證二之壓力皮墊等同於系爭案之壓力墊，引證二之卡掣體等同
    於系爭案之插入部分，是系爭案所運用之結構，與引證二為相同、等效之設計；
    另系爭案之創作目的與引證二相同，均係利用壓力墊的柔軟特性，以利對鞋底、
    鞋面之待加工部分施加適當壓力，系爭案之使用插入軸及壓力墊配合設計，並不
    能增進功效，且壓力墊與插軸之樞接處，因壓力墊之材質關係及經常性的轉動，
    將使壓力墊脫離插入軸，反可能造成機器停機的意外；系爭案之目的、構造及功
    效，皆在引證二中有所揭露，而其實質功效並未增進，自有專利法第九十八條第
    一項第一款及第二項規定之適用云云。惟查：
１、系爭案申請人（即參加人）於八十八年三月四日申請修正申請專利範圍，被告認
    與八十七年十月十一日公告本比較，係將該公告本申請專利範圍第二至四項併入
    第一項，而使系爭案申請專利範圍第一項之技術更加明確，該修正本未變更原實
    質內容，且為申請專利範圍過廣之修正，符合專利法第一百零五條準用第四十四
    條第四項第一款之規定，乃准予修正，並將另行公告，是本案係依該修正後內容
    審查本件異議案。又原告於一再訴願及本件行政訴訟時，並未對引證一及系爭案
    是否違反專利法第九十八條第一項第二款規定部分加以爭執，則此部分已非本件
    審究之範圍，合先敘明。
２、系爭案之申請日為八十六年四月一日，依其八十八年三月四日申請專利範圍修正
    本，其係一種製鞋成型機，提供一較佳之黏著機構，包括：多數具有孔之支持板
    ；多數保持器，包括半圓形槽、孔、插入部分及突出部分，且被緊緊地插入該支
    持板中；多數壓力墊，包括凹入部分及形成半圓型槽之插入部分，且被插入該保
    持器；當該支持板之孔及該保持器之孔與可旋轉之插入軸對齊時，可藉由該旋轉
    插入軸將保持器及壓力墊緊緊附著於該支持板上；該插入軸具有截止部分，此截
    止部分包含一位於壓力墊之該半圓形槽之半圓形軸部分，藉此該壓力墊被插入軸
    保持住而不會溜出該保持器；其中該保持器及壓力墊可以因保持器及支持板之間
    之空間而移動；該空間是由保持器之傾斜面所形成，此傾斜面乃形成於尖端兩側
    之相對方向中，且該壓力墊可上下移動而配合鞋底及鞋及上部分之曲率，使得能
    不論鞋底及鞋之上部分之曲率而提供均勻的壓力。
３、引證二係八十年十月一日審定公告之第00000000號「牆式鞋底壓邊機壓
    邊結構之改良」新型專利，其二壓邊結構分別設於壓邊台之兩側，每一壓邊結構
    各具有分佈於兩側之十數組固定裝置，每一固定裝置係由油壓缸帶動一銜接座，
    銜接座內側再以鎖定方式與一固定座固定，而固定座內側再固定一加壓皮墊，其
    特徵在於：該固定座內側形成垂直之凹槽，而於加壓皮墊外側面形成與凹槽相對
    應且同形狀之凸塊，可藉凸塊與凹糟之配合，使加壓皮墊固定於固定座之內側。
４、查引證二所揭示之結構，其加壓皮墊係以凸塊與凹槽之配合而固定於固定座之內
    側，而固定座與油壓缸帶動之銜接座固定，因此加壓皮墊僅能隨油壓缸移動，緊
    貼鞋邊之壓著力係由加壓皮墊之變形所造成，對於曲率變化較大，成形狀複雜的
    鞋邊較不易產生顯著的效果；而系爭案之壓力墊係以插入軸固定於保持器上，且
    保持器具有傾斜面，因此壓力墊不僅能隨油壓缸活塞桿移動，且可配合鞋底及其
    上部之曲率，更緊密的壓著貼合，是系爭案之結構特徵與引證二並不相同。而系
    爭案之壓力墊可轉動之構造，更能增加鞋底、鞋牆貼合的功效，不致有不易定位
    及施力不均的缺失，故系爭案並非引證二之等效結構之轉變。又引證二之固定座
    為固定不動之座體，系爭案之保持器及支持板則由插入軸樞接為一體，保持器藉
    插入軸於支持板內作有限度之擺動，二者構造不同；引證二之加壓皮墊為軟性材
    質，加壓過程中之壓縮變形量會因鞋子之形式（非大小）而不同，造成壓力分配
    不均勻，必須更換適當之皮墊以為因應，系爭案因具有插入軸，壓力墊可先隨鞋
    底形狀旋轉擺動，加壓過程中，壓力墊即可得到均勻之變形而具較均勻之壓力，
    因此，系爭案較諸引證二更具有功效之增進。
５、至原告所訴系爭案之壓力墊與插入軸之樞接處，因壓力墊之材質關係及經常性的
    轉動，將使壓力墊脫離插入軸，可能造成機器停機乙節，原告並未舉證以實其說
    ，所訴自難憑採。
四、綜上各情，業經被告答辯及一再訴願決定予以指明，並有相關資料附原處分卷可
    供比對參酌。且本件經經濟部受理原告訴願後，曾囑請財團法人工業技術研究院
    機械工業研究所審查結果亦表示相同意見，有審查意見書附原訴願卷足憑，被告
    所辯，應屬可採。是被告所為本案異議不成立之審定，徵諸前開規定，洵屬有據
    ，一再訴願決定遞予維持，俱無違誤。原告起訴意旨，難謂有理，應予駁回。
據上論結，本件原告之訴為無理由，爰依行政訴訟法第九十八條第三項前段、第二百
十八條、民事訴訟法第三百八十五條第一項前段，判決如主文。
中    華    民    國      九十      年      十        月       四       日
                              臺 北 高 等 行 政 法 院  第 三 庭
                                          審 判 長 法  官  徐瑞晃
                                                   法  官  李得灶
                                                   法  官  曹瑞卿
右為正本係照原本作成。
如不服本判決，應於送達後二十日內，向本院提出上訴狀並表明上訴理由，如於本判
決宣示後送達前提起上訴者，應於判決送達後二十日內補提上訴理由書（須按他造人
數附繕本）。
中    華    民    國      九十      年      十        月       四       日
                                                   書記官  方偉皓


司法院資訊處製作；財團法人民間司法改革基金會備份。
